【裁判字號】    97,訴,1494
【裁判日期】    971112
【裁判案由】    債務人異議之訴
【裁判全文】
臺灣高雄地方法院民事判決              97年度訴字第1494號
原      告  丁○○
            丙○○
            甲○○
            戊○○○
            乙○○
共      同
訴訟代理人  康清敬律師
被      告  第一商業銀行股份有限公司
法定代理人  庚○○
訴訟代理人  己○○
            辛○○
當事人間債務人異議之訴事件，本院民國97年10月29日言詞辯論
終結，判決如下：
  主  文
本院九十七年度司執字第三六九○二號返還消費借貸款強制執行
事件，就超過附表二所示起迄時點之利息及違約金債權部分，對
原告等人所為之強制執行程序，應予撤銷。
原告其餘之訴駁回。
訴訟費用由被告負擔十分之五，餘由原告負擔。
    事實及理由
一、原告主張：被告以本院85年度執字第14548 號債權憑證為執
    行名義，聲請對原告為強制執行，惟被告所執之執行名義，
    乃源於本院75年度訴字第5704號確定判決，而其中之債務人
    侯志聰為原告之被繼承人，嗣被告雖於85年間曾對侯志聰聲
    請強制執行，惟因侯志聰已於82年7 月30日去世，而被告又
    未對原告聲請強制執行，迄97年4 月15日始向原告聲請強制
    執行，是被告自取得執行名義起至97年4 月，已逾15年之時
    效，原告自得拒為給付。另本件被繼承人侯志聰為保證人，
    本件債務所生之利息、違約金，應係於繼承開始後始發生之
    保證債務，依民法第1148條第2 項、民法繼承編施行法第1
    條之2 之規定，以所得遺產為限，負清償責任，而被繼承人
    侯志聰並無遺留任何財產，故原告等應不負清償責任，爰依
    強制執行法第14條之規定提起本訴，並聲明：(一)本院97年度
    司執字第36902 號強制執行事件，被告對原告所為之強制執
    行程序應予撤銷。(二)訴訟費用由被告負擔。
二、被告則以：被告於75年間取得對侯志聰之確定判決，並於80
    年11月14日執行侯志聰之不動產，是對侯志聰之請求權時效
    即因執行而中斷，且應自80年11月14日重新起算，後侯志聰
    於82年7 月30日死亡，則依法被告對原告可行使請求權之起
    算點為82年7 月30日，是被告本件之請求權迄被告對原告聲
    請強制執行之97年4 月15日止，並未罹於時效，退步言之，
    縱令債權原本已罹於時效，但自92年4 月15日起之利息尚未
    罹於5 年之時效期間，另自82年4 月15日起之違約金亦未罹
    於15年之時效。又本件保證債務早於75年間即發生，並無民
    法第1148條第2 項、民法繼承編施行法增訂第1 條之2 之適
    用等語置辯，並聲明：(一)駁回原告之訴。(二)訴訟費用由原告
    負擔。
三、兩造爭執及不爭執事項：
(一)不爭執部分：
  1.原告之被繼承人侯志聰前因擔保訴外人政言有限公司向被告
    之借款，而對被告負有債務，此有本院75年度訴字第5704號
    判決在卷可參。
  2.被告前於80年間對侯志聰聲請強制執行，並於80年11月14日
    受償34,814元，此有分配表、債權憑證在卷可憑。
  3.侯志聰已於82年7 月30日去世，原告為其法定繼承人，均未
    辦理拋棄或限定繼承，此有戶籍謄本、繼承系統表、台灣台
    南地方法院函足稽。
  4.被告先後於85年9 月14日、90年12月5 日聲請對侯志聰換發
    債權憑證，另於96年1 月11日對侯志聰之繼承人即原告聲請
    強制執行，此有本院85年度執字第14548 號、90年度執字第
    45402 號、96年度執字第4679 號卷可參。
(二)爭執部分：
  1.被告對原告之債權（含本金、利息、違約金）是否已罹於時
    效？
  2.原告因繼承所負欠被告之債務有無民法第1148條第2 項、民
    法繼承編施行法增訂第1 條之2 規定之適用？
五、得心證之理由：
(一)就借款本金主張時效抗辯部分：
    按請求權，因15年間不行使而消滅；消滅時效，因起訴而中
    斷，開始執行行為或聲請強制執行，與起訴有同一之效力；
    時效因開始執行行為而中斷者，若因權利人之聲請，或法律
    上要件之欠缺而撤銷其執行處分時，視為不中斷；時效中斷
    者，自中斷之事由終止時，重行起算；時效中斷，以當事人
    、繼承人、受讓人之間為限，始有效力。民法第125 條前段
    、民法第129 條、第136 條第1 項、第137 條、第138 條分
    別定有明文。查本件被告於76年4 月13日取得對債務人侯志
    聰等人之確定判決（本院75年度訴字第5704號判決）後，聲
    請對債務人侯志聰強制執行（本院80年度執字第4777號、第
    6307號），於80年11月14日受償615,915 元，尚餘3,648,
    085 元及如附表一所示之利息及違約金未受清償；就此部分
    不足款項，被告再於85年9 月15日聲請，並經本院核發85年
    度執字第14548 號債權憑證在案，惟侯志聰已於82年7 月30
    日去世，原告為其法定繼承人，均未辦理拋棄或限定繼承；
    被告先後於85年9 月14日、90年12月5 日聲請對侯志聰換發
    債權憑證；嗣於96年1 月11日方對侯志聰之繼承人即原告聲
    請強制執行（本院96年度執字第4679號），然僅聲請調閱原
    告等人之所得等資料，未聲請對原告為任何強制執行行為，
    該次執行僅對訴外人李玉盆、林榮盛之薪資債權發出扣押命
    令，經第三人即李玉盆、林榮盛之雇主異議之後，被告未於
    10日內起訴，該扣押命令經本院依法撤銷，且被告陳明其已
    有債權憑證，故亦未換發債權憑證；被告復於97年4 月15日
    向本院聲請強制執行（本院97年度司執字第36902 號，即本
    件債務人異議之訴之標的）等情，為兩造所不爭，並有分配
    表（見本院卷第39頁）、債權憑證（見本院卷第5 頁）、戶
    籍謄本、繼承系統表、台灣台南地方法院函（見本院96年度
    執字第4679號影卷）在卷可憑。並經本院調閱本院85年度執
    字第14548 號、90年度執字第45402 號、96年度執字第4679
    號卷核閱屬實。是本件消滅時效因強制執行而中斷，至於80
    年11月14日強制執行完畢重新起算，嗣82年侯志聰死亡，此
    項時效中斷對其繼承人即原告仍有效力，故對原告之時效亦
    應自80年11月14日起算。而被告雖曾於85年、90年聲請強制
    執行，然均以侯志聰為對象，並非對原告為之，難認已生中
    斷時效之效力。被告再於96年1 月於聲請強制執行狀中將原
    告等列為債務人，惟並未聲請對原告為任何強制執行行為，
    是否得認為已對原告聲請執行，已非無疑，且該次強制執行
    事件對訴外人所核發扣押命令經本院撤銷，該事件亦因此報
    結，已如前述，應係因法律上要件之欠缺而撤銷其執行處分
    ，時效視為不中斷，更足見該次強制執行事件不能作為中斷
    時效之事由，何況自80年11月14日起算，至96年亦已超過15
    年，待被告至97年4 月15日再以原告為對象聲請執行時，時
    效早已完成，原告抗辯本件債務之本金部分已罹於時效，自
    屬有據。
(二)就借款利息債權及違約金債權原告主張時效抗辯部分：
    按利息、紅利、租金、贍養費、退職金及其他1年或不及1年
    之定期給付債權，其各期給付請求權，因5 年間不行使而消
    滅。民法第126 條定有明文。次按已發生之利息及違約金債
    權，皆為獨立之債權，非民法第295 條第1 項所謂之從屬債
    權，最高法院71年台上字第4215號判決闡釋甚明。又按違約
    金之約定，為賠償給付遲延所生之損害，於債務人給付遲延
    時，債權人始得請求，既非定期給付之債務，其時效為15年
    而非5 年，亦有最高法院96年度臺簡上字第25號裁判要旨可
    資參照。查被告雖曾於96年1 月11日對侯志聰之繼承人即原
    告聲請強制執行（本院96年度執字第4679號），然該次執行
    不能生中斷時效之效力，業如前述。又被告於97年4 月15日
    持前開債權憑證對債務人侯志聰之繼承人即原告聲請強制執
    行，並繫屬於本院97年度司執字第36902 號清償債務強制執
    行事件，業經本院依調閱本院97年度司執字第36902 號等卷
    查明無誤，揆諸前開說明，被告於97年4 月15日聲請執行時
    即生時效中斷之效力，則聲請前5 年（即92年4 月15日至97
    年4 月14日止）所生利息債權請求權及聲請前15年（即82年
    4 月15日至97年4 月14日止）所生之違約金債權之請求權自
    未罹於消滅時效。另關於聲請後之利息、違約金部分，本院
    按消滅時效完成，債務人僅取得為拒絕給付之抗辯權而已，
    其請求權並非當然消滅，原本債權已罹於時效，但於債務人
    為時效抗辯前，其利息及違約債權仍陸續發生，最高法院著
    有97年台上字第477 號判決可資參照，是利息及違約金之請
    求權，於聲請強制執行後仍繼續發生，須待債務人行使時效
    抗辯權後，方不再發生。而本件原告係以律師函寄送被告主
    張時效抗辯，屬非對話之意思表示，依民法第95條第1 項之
    規定，於送達相對人時發生效力。查本件原告之律師函係於
    97年6 月20日經被告收受，有中華郵政掛號郵件收件回執附
    卷可按（見本院卷第10頁），是本件時效抗辯應自該日生效
    ，本件債務之利息、違約金債權之請求權，自該日起即不再
    發生，惟聲請後至該日前之利息及違約金債權已經發生，亦
    無時效消滅之問題。由上所述，被告就本件債務於92年4 月
    15日至97年6 月19日間之利息及82年4 月15日至97年6 月19
    日間之違約金債權，仍有請求權，逾此部分之債權已罹於時
    效，不得為強制執行。
(三)按97年1 月2 日修正公布之民法第1148條第2 項增訂：「繼
    承人對於繼承開始後，始發生代負履行責任之保證契約債務
    ，以因繼承所得之遺產為限，負清償責任。」，其立法理由
    為：「…保證債務如於被繼承人生前即已發生代負履行責任
    ，則被繼承人死亡時，其繼承人除主張限定繼承或拋棄繼承
    外，應依第一項規定概括承受；至於被繼承人死亡後始發生
    代負履行之保證契約債務，雖亦為繼承之標的，惟因係於被
    繼承人死亡後始發生，繼承人於繼承時無法預知，以致不能
    確實主張權益，故不宜由繼承人負無限制的清償責任，爰增
    訂第二項規定…」，嗣因慮及同法第1148條第2 項規定僅適
    用於97年1 月4 日（上開修正條文之施行日期）以後所發生
    之繼承事件，修正施行前繼承事件之繼承人因不適用上開規
    定，至今仍承受繼承債務，影響其權益甚鉅，為保障此類繼
    承人，故增訂民法繼承編施行法第1 條之2 第1 項「繼承在
    民法繼承編中華民國97年1 月4日 前開始，繼承人對於繼承
    開始後，始發生代負履行責任之保證契約債務，由其繼續履
    行債務顯失公平者，得以所得遺產為限，負清償責任。」。
    經查，主債務人政言企業有限公司邀同如附表一所示之人為
    連帶保證人，於74、75年間，向被告借貸如附表一所示之金
    錢，並約定如附表一所示之利息及違約金，嗣主債務人不依
    約繳付本息，被告乃向本院提起訴訟，經本院以75年度訴字
    第5704號判決訴外人侯志聰等人應連帶給付被告如附表一所
    示之本金、利息及違約金確定在案等情，為兩造所不爭，復
    有本院75年度訴字第5704號判決在卷可稽。是本件債務人侯
    志聰代負履行責任之保證債務至少於75年判決時已經發生，
    顯在82年7 月30日債務人侯志聰死亡之前，足見原告於82年
    7 月31日繼承時，即有上開之保證債務存在。原告雖主張相
    關之利息、違約金乃其後陸續發生，應有此2 法條之適用，
    惟此2 種債權為獨立發生之債權，非前開債權之從屬債權，
    業如前述，不能認為亦屬保證債務，況此2 法條意旨，在於
    避免繼承人於繼承時無法預知保障債務是否發生，以致不能
    確實主張權益，而在本件之情形，保證責任於繼承開始時早
    已產生，而隨之而來之利息及違約金乃係在時間屆至時必將
    產生，並無不能預知之情形，即與此2 法條所欲保障之對象
    不同，應無此2 法條之適用。是本件之利息、違約金債務核
    與民法1148條第2 項、民法繼承編施行法增訂第1 條之2 要
    件不符，故原告主張就本件保證債務僅以繼承所得之遺產為
    限，負清償責任等語，並非可採。
六、綜上所述，原告主張本院97年度司執字第36902 號清償債務
    強制執行事件，被告之請求權除如附表二所示之利息、違約
    金之請求權外，已罹於時效而消滅，應撤銷強制執行程序，
    為有理由，應予准許；原告其餘主張，則屬無據，應予駁回
    。
七、本件事證已臻明確，兩造其餘陳述主張、攻擊防禦方法及所
    提證據，經審酌後認於本判決結果不生影響，爰不一一論述
    ，附此敘明。
八、據上論結，本件原告之訴為一部有理由、一部無理由，依民
    事訴訟法第79條、第85條第1 項前段，判決如主文。
中    華    民    國    97    年    11    月    12    日
                  民事第五庭  審判長法  官  林玉心
                                    法  官  楊淑珍
                                    法  官  王奕勛
正本係照原本作成。
如不服本判決，應於送達後20日內，向本院提出上訴狀並表明上
訴理由，如於本判決宣示後送達前提起上訴者，應於判決送達後
10日內補提上訴理由書（須附繕本）。
中    華    民    國    97    年    11    月    12    日
                                    書記官  林玉珊
附表一：
┌──┬────────┬─────┬─────┬──────┬─────┬────────┐
│編號│借款人及連帶保證│借款金額  │利息起迄日│約定利息    │違約金起算│  約定違約金    │
│    │人              │（新台幣）│          │            │日        │                │
├──┼────────┼─────┼─────┼──────┼─────┼────────┤
│001 │政言企業有限公司│790,000元 │74.12.22起│按年息9.75% │75.01.22  │逾期清償在6 個月│
│    │、陳德榮、李玉盆│          │至清償日止│固定計算。  │          │以內，按左列利率│
│    │、連李水蓮、侯志│          │          │            │          │10% ，逾期清償超│
│    │聰、余素慧、林榮│          │          │            │          │過6 個月部分，按│
│    │盛、陳文彬、陳王│          │          │            │          │左列利率20% 計算│
│    │麗修            │          │          │            │          │                │
├──┼────────┼─────┼─────┼──────┼─────┼────────┤
│002 │同上            │850,000元 │75.02.27起│按年息9.5%固│75.03.27  │同上            │
│    │                │          │至清償日止│定計算。    │          │                │
├──┼────────┼─────┼─────┼──────┼─────┼────────┤
│003 │同上            │900,000元 │75.06.09起│按年息10.25%│75.07.09  │同上            │
│    │                │          │至清償日止│固定計算。  │          │                │
├──┼────────┼─────┼─────┼──────┼─────┼────────┤
│004 │同上            │780,000元 │75.04.22起│按年息9.5%固│75.05.09  │同上            │
│    │                │          │至清償日止│定計算。    │          │                │
├──┼────────┼─────┼─────┼──────┼─────┼────────┤
│005 │同上            │100,000元 │75.06.06起│按年息9.5%固│75.07.06  │同上            │
│    │                │          │至清償日止│定計算。    │          │                │
├──┼────────┼─────┼─────┼──────┼─────┼────────┤
│006 │同上            │400,000元 │75.06.06起│按年息9.5%固│75.07.06  │同上            │
│    │                │          │至清償日止│定計算。    │          │                │
├──┼────────┼─────┼─────┼──────┼─────┼────────┤
│007 │政言企業有限公司│450,000元 │75.04.25起│按年息9.5%固│75.05.25  │同上            │
│    │、陳德榮、李玉盆│          │至清償日止│定計算。    │          │                │
│    │、蘇堅樑、侯志聰│          │          │            │          │                │
│    │、余素慧、林榮盛│          │          │            │          │                │
│    │、陳文彬、陳王麗│          │          │            │          │                │
│    │修              │          │          │            │          │                │
└──┴────────┴─────┴─────┴──────┴─────┴────────┘
附表二：
┌──┬─────┬────────────────┬───────────────────┐
│    │          │      利          息            │          違      約     金           │
│編號│  本 金   ├─────┬──────────┼─────────┬─────────┤
│    │（新台幣）│ 約定利息 │   利息起迄日       │逾期清償在6個月以 │逾期清償超過6 個月│
│    │          │ （年息） │                    │內按左列利率10%   │部分按左列利率20% │
├──┼─────┼─────┼──────────┼─────────┼─────────┤
│001 │790,000元 │年息9.75% │92.04.15至97.06.19  │                  │82.04.15至97.06.19│
├──┼─────┼─────┼──────────┼─────────┼─────────┤
│002 │850,000元 │年息9.5%  │92.04.15至97.06.19  │                  │82.04.15至97.06.19│
├──┼─────┼─────┼──────────┼─────────┼─────────┤
│003 │900,000元 │年息9.5%  │92.04.15至97.06.19  │                  │82.04.15至97.06.19│
├──┼─────┼─────┼──────────┼─────────┼─────────┤
│004 │780,000元 │年息9.5%  │92.04.15至97.06.19  │                  │82.04.15至97.06.19│
├──┼─────┼─────┼──────────┼─────────┼─────────┤
│005 │100,000元 │年息9.5%  │92.04.15至97.06.19  │                  │82.04.15至97.06.19│
├──┼─────┼─────┼──────────┼─────────┼─────────┤
│006 │400,000元 │年息9.5%  │92.04.15至97.06.19  │                  │82.04.15至97.06.19│
└──┴─────┴─────┴──────────┴─────────┴─────────┘


司法院資訊處製作；財團法人民間司法改革基金會備份。
